臺灣臺南地方法院民事判決
110年度訴字第166號

原      告  吳瑄倢  

訴訟代理人  莊永頡律師
被      告  劉柏毅  
            傅柏鈞  
            李美慧  

上列當事人間請求損害賠償事件，於民國110年9月1日言詞辯論
終結，本院判決如下：
    主    　文
被告劉柏毅、傅柏鈞、李美慧應於繼承傅怡萍遺產範圍内連帶給
付原告新臺幣壹佰壹拾貳萬陸仟捌佰柒拾貳元，及被告劉柏毅部
分自民國一一零年三月一日起、被告傅柏鈞、李美慧部分自民國
一一零年二月十日起，均至清償日止，按週年利率百分之五計算
之利息。
被告劉柏毅應給付原告新臺幣壹佰壹拾貳萬陸仟捌佰柒拾貳元，
及自民國一一零年三月一日起至清償日止，按週年利率百分之五
計算之利息。
前兩項給付，如有一被告為給付時，其餘被告就已給付部分，免
其責任。 
訴訟費用由被告連帶負擔。　
本判決第一項、第二項於原告以新臺幣參拾柒萬陸仟元為被告劉
柏毅、傅柏鈞、李美慧供擔保後，得假執行。但被告劉柏毅、傅
柏鈞、李美慧如以新臺幣壹佰壹拾貳萬陸仟捌佰柒拾貳元為原告
預供擔保，得免為假執行。
    事實及理由
壹、程序方面：
    訴狀送達後，原告不得將原訴變更或追加他訴，但擴張或減
    縮應受判決事項之聲明者，不在此限，民事訴訟法第255條
    第1項第3款定有明文。本件原告訴之聲明一、二項原請求「
    被告劉柏毅、傅柏鈞、傅李美慧應於繼承傅怡萍遺產範圍內
    連帶給付原告新臺幣(下同)105萬元，及自起訴狀繕本送達
    翌日起至清償日止，按年息百分之五計算之利息。」、「被
    告劉柏毅應給付原告105萬元，及自起訴狀繕本送達翌日起
    至清償日止，按年息百分之五計算之利息。」，嗣於民國11
    0年8月10日具狀變更原訴之聲明一、二項為「被告劉柏毅、
    傅柏鈞、李美慧應於繼承傅怡萍遺產範圍内連帶給付原告11
    2萬6,872元，及自起訴狀繕本送達翌日起至清償日止，按年
    息百分之五計算之利息。」、「被告劉柏毅應給付原告112
    萬6,872元，及自起訴狀繕本送達翌日起至清償日止，按年
    息百分之五計算之利息」。核原告所為係擴張應受判決事項
    聲明，原告之訴訟標的及請求之原因事實仍屬相同，揆諸前
    開說明，自為適法，合先敘明。
貳、實體方面：
一、原告起訴主張：
　  台南市○○區○○路0號11樓之1房屋（下稱系爭房屋）為其所有
    ，109年8月21日將系爭房屋出租與傅怡萍，被告劉柏毅為連
    帶保證人，約定每月租金1萬6千元，租期自109年8月21日起
    至110年8月20日止。被告劉柏毅與傅怡萍夫妻二人住進系爭
    房屋後尚未滿二個月，兩人於109年10月9日下午因細故發生
    口角爭執，被告劉柏毅於口角後出門，詎料回家後即發現傅
    怡萍於系爭房屋内上吊自盡，雖緊急送麻豆新樓醫院仍搶救
    無效，宣告死亡。致系爭房屋發生非自然死亡，俗稱凶宅，
    系爭房屋因而價值減損112萬6,872元。又被告劉柏毅為傅怡
    萍之配偶，被告傅柏鈞、李美慧為傅怡萍之父母，傅怡萍死
    亡時尚無子女，依照民法第1138條規定，被告三人為傅怡萍
    繼承人。爰依民法第184條第1項後段、租賃契約及繼承法律
    關係提起本件訴訟。並聲明：如主文第1至3項所示，併願供
    擔保，請准宣告假執行。
二、被告則以：
　  被告固不爭執傅怡萍於109年10月9下午於系爭房屋上吊。但
    傅怡萍非於系爭房屋中死亡，而於醫院死亡，故系爭房屋並
    非凶宅。況且內政部「成屋買賣定型化契約應記載及不得記
    載事項」第壹項「應記載事項」第2條並未明定「凶宅」之
    定義，僅表明「自殺」為建築物現況確認書應記載之範圍。
    又系爭房屋所有權並未受損，僅有純粹經濟上損失，然傅怡
    萍與原告無任何仇恨或嫌隙，其上吊一事，主觀上應係單純
    出於殘害自己生命、尋求解脫之意思而為，實難認其有藉於
    系爭房屋處上吊，侵害系爭房屋財產上利益之任何故意，無
    故意不法侵權等語，資為抗辯。並聲明：原告之訴駁回。如
    受不利判決，願供擔保請准宣告免為假執行。
三、得心證之理由：　　
  ㈠本件系爭房屋因傅怡萍自殺而成凶宅：
　　原告主張傅怡萍於系爭房屋上吊自殺死亡等情，雖兩造就傅
    怡萍於系爭房屋上吊自殺一節故不爭執，然被告抗辯傅怡萍
    乃死於麻豆新樓醫院而非系爭房屋等語。惟依麻豆新樓醫院
    函覆本院說明：傅怡萍110年3月18日送至本院急診時已明顯
    死亡，本院為宣佈放棄急救地點，非死亡地點等情，有麻豆
    新樓醫院110年3月6日函附卷可查（見卷第145頁），堪認傅
    怡萍確於系爭房屋上吊自殺死亡無訛。且經本院囑尚承不動
    產估價師事務所鑑定（下稱系爭鑑定報告），該鑑定報告說
    明，承租人於屋內上吊死亡，此情形評價為凶宅（見卷第22
    9頁）。復參酌内政部108年10月31日台内地字第1080265629
    號公告「成屋買賣定型化契約應記載及不得記載事項」第壹
    項「應記載事項」第2條明載「買賣雙方應於建物現況確認
    書互為確認」，該「建物現況確認書」項次7之內容即記載
    「本建物（專有部分）是否曾發生凶殺、自殺或一氧化碳中
    毒致死之情事」，並由賣方勾選有無於產權持有前或持有期
    間發生上列情事，堪認傅怡萍於系爭房屋自殺死亡，即為俗
    稱中之凶宅，亦為原告日後欲將系爭房屋出售予他人，建物
    現況確認書對於是否為凶宅一節，為必要記載事項。
  ㈡傅怡萍應依民法184條第1項後段對原告負損害賠償責任：
　⒈民法第184條第1項後段規定：「故意以背於善良風俗之方法
    ，加損害於他人者亦同。」，而所謂「故意」，除直接故意
    外，尚包括間接故意或未必故意在內；又所謂背於善良風俗
    ，係指侵害行為違反社會習俗、價值意識或倫理道德觀念而
    言，其認定乃價值取捨、利益衡量之結果，應斟酌被害法益
    之輕重、行為目的、動機或手段等因素，綜合考量之。而此
    處所涉及之問題，不是「自殺」本身是否背於善良風俗，而
    是「以自殺作為侵害手段，使他人房屋成為凶宅」此一行為
    ，是否背於善良風俗，鑑於自殺屬於極端終結生命之方式，
    否定自我生命，輕忽生命價值，無視親人感受，更被視為不
    孝行為，為一般社會道德觀念所不贊同，道德倫理上應予非
    難，再權衡凶宅對他人房屋交易價格或用益功能的嚴重影響
    ，應認與善良風俗有違，另民法第174條第2項於88年4月21
    日修正時增列「本人之意思違反公共秩序善良風俗者」，不
    適用第1項規定，其立法理由對所謂「本人之意思違反公共
    秩序善良風俗」，明白以「對自殺者之救助」為例，參照此
    一修法意旨，貫徹法律價值判斷一致性，亦應認為自殺使他
    人房屋成為凶宅，背於善良風俗。
　⒉本件傅怡萍自殺上吊，雖主觀上係出於殘害自己生命之意思
    而為，但對於其行為將使系爭房屋成為凶宅，影響系爭房屋
    交易價格、用益功能之一事，應有所認知或預見，其仍執意
    為之，至少亦抱持著「一死了之、毫無所謂、並不在意的心
    態」，可認其實現不違背本意，而具有間接故意或未必故意
    。則其自殺身亡，造成系爭房屋交易價值降低（詳後所述）
    ，自有相當因果關係。因此原告主張傅怡萍成立民法第184
    條第1項後段之侵權行為，即屬有據。
　㈢被告劉柏毅依民法第432條、第739條規定對原告負損害賠償
    責任：　
　  民法第432條第2項規定所稱「毀損滅失」之意義，須從「租
    賃物保管義務」所欲保護之法益觀之，民法第432條第1項課
    予承租人有「租賃物保管義務」，其目的在維護租賃物之用
    益價值及交換價值。鑑於房屋因自殺成為凶宅，雖不致在物
    理上對於房屋造成直接損傷或降低使用效益，惟衡之我國民
    情，一般社會大眾對於凶宅，仍多存有嫌惡、畏懼之心理，
    對居住其內之住戶，易造成心理之負面影響，礙及生活品質
    ，故房屋之使用、收益、處分權能，既然受到影響，其用益
    價值或交換價值，當然有所貶損，且價值減損程度不亞於其
    物理上之毀損、滅失，雖從法條文義觀之，此種情形，非當
    初立法時所得預見，然本於民法第432條之規範目的，應係
    課予承租人維護租賃物之「用益價值」及「交換價值」，以
    免出租人遭受意外之損害。本件傅怡萍於系爭房屋自殺，使
    系爭房屋成為凶宅，造成系爭房屋之「用益價值」及「交換
    價值」受有減損，傅怡萍依民法第432條規定應就系爭房屋
    因此之價值減損負損害賠償，被告劉柏毅為系爭租約之連帶
    保證人，有系爭租約附卷可查（見卷第37頁），是原告基於
    民法第739條規定，請求被告劉柏毅依據民法第432條規定就
    系爭房屋價值減損負損害賠償之責，係屬有據，自為可採。
　㈣系爭房屋因傅怡萍於屋內自殺成為凶宅，價值減損112萬6872
    元：　
　　本件系爭房屋是否有因傅怡萍於屋內自殺導致價值減損，經
    系爭鑑定報告結果：系爭房屋位於台南市善化區，因鄰近臺
    南科學園區，近來人口明顯成長，具發展潛力。本案之價格
    評估基準日為109年10月9日，經本所估價師針對勘估標的進
    行產權、一般因素、區域因素、個別因素、不動產市場現況
    分析及勘估標的依最有效使用情況下，採用比較法及收益法
    等二種估價方法進行評估，最終勘估標的於屋内發生死亡事
    故前，其正常價格決定為3,756,240元。就鑑定說明一，承
    租人於屋内上吊，送醫時到院死亡，此情形非評價為凶宅，
    並無減少租賃物客觀經濟價值。就鑑定說明二，承租人於屋
    内上吊死亡，此情形評價為凶宅，亦造成租賃物客觀經濟價
    值減少。故本案就鑑定說明二，評估勘估標的之價值減損金
    額。勘估標的所發生之死亡事故，將影響其不動產市價價值
    ，其價值減損比例及減損金額，係以勘估標的屋内發生死亡
    事故前之正常價格為基礎，經市場訪查、相關新聞報導之彙
    整、學術研究結果及參考法院之判決，復考量勘估標的坐落
    地段之發展潛力等個別因素，最終以正常價格之30%為減損
    比例，減損價格為1,126,872元等節，有鑑定報告書可參（
    見卷第229頁）。再者，以一般人對於曾發生非自然身故之
    房屋確實多有忌諱及恐懼，購買或承租意願低落，其交易價
    格大幅降低，自屬當然。據上以觀，堪認上開鑑定報告就系
    爭房屋發生非自然死亡事故所致系爭房屋減損價值之鑑定，
    洵屬可採。
　㈤原告依據侵權行為及繼承法律關係，請求被告連帶給付112萬
    6,872元，為有理由：
　　本件傅怡萍於系爭房屋自殺身亡，係屬故意背於善良風俗加
    損害於他人，已如前述，故原告依據民法第184條第1項後段
    請求傅怡萍應賠償系爭房屋價值減損112萬6,872元，自屬有
    據。然因傅怡萍於109年10月9日自殺身亡，被告劉柏毅為傅
    怡萍之夫，被告劉柏毅與傅怡萍未有子女，傅怡萍父母即被
    告傅柏鈞、李美慧，均為傅怡萍繼承人，是原告本於侵權行
    為及繼承法律關係，請求其等於繼承被繼承人傅怡萍遺產範
    圍內，連帶賠償其所受損害112萬6,872元，自屬有據。
　㈥綜上，傅怡萍依民法第184條第1項後段規定，就系爭房屋因
    傅怡萍自殺身亡受減損之價值112萬6,872元，對原告負損害
    賠償責任。被告三人為傅怡萍繼承人，於繼承傅怡萍遺產範
    圍內連帶給付原告112萬6,872元。另被告劉柏毅依民法第43
    2條、第739條規定，就系爭房屋因發生本件事故受減損之價
    值112萬6,872元，對原告負損害賠償責任。另按不真正連帶
    債務之發生，係因相關之法律關係偶然競合所致，多數債務
    人之各債務具有客觀之同一目的，而債務人各負有全部之責
    任，債務人中之一人或數人向債權人為給付者，他債務人亦
    同免其責任（最高法院97年度台上字第453號判決意旨參照
    ）。被告三人本於各別之原因對原告負連帶賠償責任，惟所
    負為同一給付目的之債務，依據前開說明，為不真正連帶債
    務關係，因債務人中一人為給付，他債務人對於債權人之債
    務亦告消滅，附此敘明。
四、綜上所述，原告依民法第184條第1條、民法第432條、第739
    條規定請求被告劉柏毅、傅柏鈞、李美慧應於繼承傅怡萍遺
    產範圍内連帶給付原告112萬6,872元，及被告劉柏毅部分自
    110年3月1日、被告傅柏鈞、李美慧部分自110年2月10日起
    至清償日止，按週年利率5％計算之利息。被告劉柏毅應給付
    原告112萬6872元，及自110年3月1日起至清償日止，按週年
    利率5％計算之利息。其中如有一被告為給付時，其餘被告就
    已給付部分，免其責任，均為有理由，應予准許。
五、原告勝訴部分，原告及被告分別陳明願供擔保，請准為假執
    行或免為假執行之宣告，依法均無不合，爰各酌定相當之擔
    保金額宣告之。
六、本件判決基礎已臻明確，兩造其餘攻防方法及訴訟資料經本
    院斟酌後，核與判決結果不生影響，故不另一一論述，併此
    敘明。
七、訴訟費用負擔之依據：民事訴訟法第78條。
中　　華　　民　　國　　110 　年　　9 　　月　  27　　日
                   民事第四庭    法    官　葉淑儀
以上正本係照原本作成。
如對本判決上訴，須於判決送達後20日內向本院提出上訴狀。
如委任律師提起上訴者，應一併繳納上訴審裁判費。
中　　華　　民　　國　　110 　年　　9 　　月　  27　　日
                                書 記 官  許榮成